臺灣臺南地方法院民事裁定　　　　　 100年度消債聲字第62號
債　務　人　郭志強
上列當事人聲請消費者債務清理事件，於本院裁定清算程序終結
後移送裁定免責，本院裁定如下：
    主  文
債務人郭志強不免責。
    理  由
一、按債務人有下列各款情形之一者，法院應為不免責之裁定，
    但債務人證明經普通債權人全體同意者，不在此限：一於七
    年內曾依破產法或本條例規定受免責；二隱匿、毀損應屬清
    算財團之財產，或為其他不利於債權人之處分；三捏造債務
    或承認不真實之債務；四因浪費、賭博或其他投機行為，致
    財產顯然減少或負擔過重之債務，而生開始清算之原因；五
    於清算聲請前一年內，已有清算之原因，而隱瞞其事實，使
    他人與之為交易致生損害；六明知已有清算原因之事實，非
    基於本人之義務，而以特別利於債權人中之一人或數人為目
    的，提供擔保或消滅債務；七隱匿、毀棄、偽造或變造帳簿
    或其他會計文件之全部或一部，致其財產之狀況不真確；八
    故意於財產及收入狀況說明書為不實之記載，或有其他故意
    違反本條例所定義務之行為，消費者債務清理條例第134 條
    定有明文。揆諸消費者債務清理制度，並非在縱容債務人奢
    侈浪費，使債務人恣意消費所造成之債務，轉嫁由債權人負
    擔，而係為妥適調整債務人與債權人及其他利害關係人間之
    權利義務關係，保障債權人獲得公平受償，並謀求債務人經
    濟生活之重建復甦機會而設。倘債務人於聲請清算前之相當
    期間內，利用信用金融之機會，恣意為非屬通常生活所需之
    鉅額消費或作奢侈性、浪費性之消費，而不在意日後履行債
    務之清償能力，於此情況下，若允債務人得藉由消費者債務
    清理條例中之免責制度，以規避其應負擔之償還責任，不僅
    破壞社會經濟之公平交易秩序，亦容易肇致道德危險，顯非
    消費者債務清理條例之立法目的。是故，債務人免責制度之
    正當性，自須立基於保障誠實勤勉之債務人之經濟生活重建
    復甦之目的甚明。
二、經查：
  (一)債務人依消費者債務清理條例聲請更生事件，前經本院於民
    國（下同）98年7月2日裁定開始更生程序，嗣因債務人所提
    之更生方案，其清償總額對於負債總額而言，清償成數過低
    ，更生條件難謂公允、適當，不符法院逕以認可之要件，而
    經本院以100年度消債清字第4號裁定開始清算程序。嗣於清
    算程序中，債務人之財產不敷清償清算程序費用，經本院以
    100 年度司執消債清字第10號裁定終止清算程序確定在案，
    業據本院調取98年度消債更字第147號、100年度消債清字第
    4號、100年度司執消債清字第10號卷宗核閱無誤。
  (二)本院曾依職權函請各債權人就本件債務人免責乙案表示意見
    ，各債權人之陳述意見如下，並有各該債權人所提之陳報狀
    及帳單明細、消費明細表等資料在卷可佐：
    1.誠第一資產管理公司表示：（見本院卷第25至26頁）
      債務人聲請消費者債務清理事件，係欲藉本條例以經濟上
      重生之目的，自始即明知並無充分收入以支付卡款，以繳
      納最低應支付款之方式預借現金使用，為短期數日內密集
      預借現金等數萬元，債務人明知該消費或借款並無支付能
      力本即應量入為出、節約消費，不應為該等消費支出或預
      借現金使用，而有先使用以後有能力就付款、無能力即走
      著瞧之投機心態，僅係利用本條例之施行來試探是否可免
      除支付欠款，此種心態更是投機取巧、心存僥倖，堪認有
      本條例第134條第4款「因浪費、賭博或其他投資投機行為
      ，致財產顯然減少或負擔過重之債務，而生開始清算之原
      因」應予不免責裁定規定之適用，懇請法院予以不免責裁
      定。
    2.渣打國際商業銀行表示：（見本院卷第31頁）
      債務人尚欠本行為信用卡消費款所生之債務，其利用自身
      信用擴張從事消費行為，而不在意日後履行返還之能力，
      而今卻藉用清算程序將恣意消費所造成之債務轉嫁予債權
      人負擔，對於正常繳款及克制物慾之人而言顯為不公，有
      違誠信原則並難以衡平債權人及債務人之權益，本行認為
      債務人不應免責。
    3.遠東國際商業銀行表示：（見本院卷第33至34頁）
      債務人係因債務問題而以申請代償方式減輕其利息負擔，
      於此應當有所節制或審慎重新檢視收支，以求降低負債。
      惟債務人迄今仍積欠台新銀行新臺幣（下同） 1,576,121
      元、中國信託商業銀行359,888 元未為清償，顯然債務人
      仍恣意以該行庫之信用卡不斷消費，致其仍積欠大筆債務
      而有無法清償之情事。又債務人係以預借現金或申請代償
      方式將欠款週轉於各債權銀行間，以維其債信正常之假象
      。再者，債務人除需償還債務本金外，另需支應因應而生
      之高額利息、違約金、代償收續費及代辦費用等，最後因
      入不敷出超出本身財務能力甚多而無法繼續清償致債信低
      落、信用破產。債務人信用破產，負債累累，各債權銀行
      間本身需負一定之責任，惟若係債務人本身之行為，恣意
      消費、奢侈浪費，致有不能清償情形，則債務人應當負起
      完全之清償責任，懇請法院明鑒，賜准本案為不免責之處
      分。
    4.玉山商業銀行表示：（見本院卷第37頁）
      依法院編造之債權表，債務人債務發生原因多為信用卡及
      現金卡，其償債能力與負債比例過於懸殊，顯有奢侈浪費
      之情事，請法院應為不免責之裁定。
    5.台新國際商業表示：（見本院卷第43至44頁）
      債務人於本行信用卡消費，大致用於代償玉山及誠泰銀行
      之欠款，另於94年1月辦理貸款，申貸金額為150,000元，
      次就現金卡提領明細觀之，93年8月提領140,000元、93年
      12月及94年1月合計250,000元、94年3月70,000元、4月及
      5 月合計90,000元，就數額以觀顯非用於基本生活必需，
      顯逾一般人生活水準，倘債務人無法舉證說明資金之用途
      及流向，可認有消債條例第134條第4款所定事由，據此懇
      請法院依法為不免責裁定。
    6.大眾商業銀行表示：（見本院卷第47頁）
      債務人所持現金卡於92年1月提領現金30,000元、92年9月
      提領現金22,000元、92年10月提領現金10,000元、93 年4
      月提領現金20,100元、93年11月提領現金101,765 元；另
      信用卡於93年11月代償中國信託欠款79,146元、93年11月
      代償台新銀行欠款40,854 元、94年6月特力翠豐股份有限
      公司消費13,490元，其消費性質屬於非一般通常生活之必
      要費用，其消費顯逾可得支配之所得，足徵債務人係自陷
      於清償能力不足，且於知悉返還債務有所困難，收入已有
      不足清償債務情形下，猶未撙節開銷，據實控制支出，避
      免不必要之花費以降低負債，其恣意花費任令債務增加，
      顯屬消費者債務清理條例第134條第4款所稱「浪費、賭博
      或其他投機行為，致財產顯然減少或負擔過重之債務」，
      懇請法院允為不免責之裁定。
    7.中國信託商業銀行表示：（見本院卷第50頁）
      債務人於本行欠款皆為信用卡預借現金與現金卡借款所致
      ，債務人需說明是否已知經濟狀況不佳無法負擔還款之際
      ，猶持續借款造成惡化負債情形，並就其全部負債情形，
      債務人當時之負債應已逾越可得支配之所得，其有將此負
      債大於收入承擔之高風險逕行轉嫁於債權人承擔之虞，不
      符公平原則，債務人並應說明借款是否用於因浪費、賭博
      或其他投機行為，致負擔過重之債務，而生開始清算原因
      之情形。請法院就債務人清算事件裁定不予免責。
    8.永豐商業銀行表示：（見本院卷第69頁）
      查債務人之信用卡消費明細資料，多為非屬日常所需之消
      費，包括代償渣打銀行與遠東商銀信用卡帳款、新光三越
      百貨公司、台亞石油及密集信用卡預借現金（預借現金金
      額共200,000 元，該款項用途流向不明），其顯有因奢侈
      、浪費之行為致負擔過重債務之情形。依慣例，代償他行
      款項係為減低債務人利息之負擔，達到逐漸降低負債之目
      的，故自代償後，債務人應節忖開支，以盡速清償代償款
      項，然今債務人反因負債不能清償而進入清算程序，更臻
      其擴張信用時並未衡量自身清償能力，有先花用，再看看
      有無能力償還之投機心態；且債務人於代償他行款項後，
      復於93年9月至94年6月間密集使用信用卡預借現金總額達
      200,000 元，認債務人顯有不當擴張債務之高道德風險，
      債權人認應予債務人不免責裁定。
    9.第一商業銀行表示：（見本院卷第77頁）
      就債務人於金融機構申請信用卡及現金卡使用，債務人所
      使用信用卡及現金卡係為消費性開支，其消費性消貸及現
      金卡預借現金使用情形比重高，債務金額達4,005,299 元
      ，佔總債務5,539,816元之72%，顯見其款項支出消費，金
      額預期較收入為高，未能節儉，債務人顯有浪費情事，致
      增加財務之負擔過重，而無法處理，請法院依消債條例第
      133條、第134條規定對債務人為不免責裁定。
    10.長鑫資產管理公司未表示意見。
  (三)本院曾請債務人說明其92年至94年間之每月薪資為何，並提
    供相關資料證明之。而債務人自陳，債務人於92年至94年間
    係從事回頭車運輸業務，印象中最高可達約4 萬餘元，然平
    時大多在2 萬餘元左右，有時甚至僅有5、6千元云云。經查
    ，就本院依職權調閱債務人之稅務電子閘門財產所得調件明
    細表所示，債務人於92年度、93年度及94年度之申報所得各
    為498,000 元、498,000元、265,085元（見本院98年度消債
    更字第147 號卷第63至67頁），則其上開年度之每月平均薪
    資即為35,030 元【計算式：（498,000＋498,000＋265,085
    ）÷36月，元以下四捨五入】，堪予認定。
  (四)又查，就上開債權人提出債務人預借現金明細表觀之，債務
    人於92年至94年預借現金情形為：(1)誠第一資產管理公司
    ：456,539元（見本院卷第27頁）；(2)玉山銀行：234,064元
    （見本院卷第38至39頁）；(3)台新銀行：625,300 元（見本
    院卷第45至46頁）；(4)大眾銀行：203,965 元（見本院卷第
    47頁）：(5)永豐銀行：200,000 元（見本院卷第69頁）。是
    債務人於上開年度內，合計預借現金總額即高達 1,719,868
    元（計算式：456,539＋234,064＋625,300＋203,965＋
    200,000），則債務人之每月平均預借現金金額即為 47,774
    元（計算式：1,719,868÷36 月）。按債務人於92年至94年
    之每月平均薪資僅有35,030元，已如前述，足認債務人之上
    開擴張信用情形，顯已遠逾其清償能力。縱認債務人自陳其
    每月薪資最高4萬餘元，平時均為2 萬餘元，有時甚至僅有5
    、6 千元等情為真，益徵其更顯無清償債務之能力。準此，
    自堪認債務人未適度衡酌自身財力狀況，節度開支，且在未
    完全清償先前所積欠之現金卡債務情形下，又利用預借現金
    之方式致迅速累積債務，其財務之操作，遠逾其收入及經濟
    狀況，完全未考量日後履行債務之清償能力，顯係將自身消
    費、借貸之風險全部轉嫁由債權人承擔，殊難謂非投機行為
    。
  (五)再查，本院曾請債務人陳明其預借現金，及其於預借現金期
    間內尚至新光三越、家樂福家電、特力翠豐公司、全家福鞋
    業公司之消費用途各為何。而債務人陳稱，預借現金係作購
    車貸款、車輛維修，及支付配偶醫藥所需、生活家計之用；
    就消費部分，就新光三越消費部分，已無法想起該消費內容
    ；就家樂福家電消費部分，係更換家中浴缸及洗手台；至全
    家福鞋業公司消費部分，係購買子女入學前之新鞋云云。經
    查，債務人就其上開主張，並未舉證以實其說，是債務人就
    其預借現金用途，是否確實用於支付日常生活所需，及其所
    為之上開消費行為，是否為生活必要之支出，已有可疑。因
    此，尚難認債務人預借現金，係因急迫需要而須為借款行為
    ，就其消費行為，亦難認係一般通常生活所需之支出，是債
    務人之上開主張，要無可採。則債務人有擴張信用，恣意為
    奢侈性消費，已明顯逾越一般人通常生活必要之支出金額，
    堪可認定。
  (六)查消費者債務清理條例第132 條之立法目的，乃在於避免因
    一時陷於經濟困難者喪失繼續生活之意志與希望，而賦予其
    經濟上重建更生之機會，然並非保障生活奢侈之人能夠藉此
    制度免除積欠之債務；且債務人於償債期間，為求債務之順
    利清償，本應忍受較其原本生活水準、甚至較一般社會大眾
    之生活水準，更為節儉之生活，此不僅為一般社會觀念所知
    悉，更為債務人於借貸之初即能預期。則於債務人有浪費、
    投機之情況下，若允債務人得藉由消費者債務清理條例中之
    免責制度，以規避其應負擔之償還責任，顯與該制度係為保
    障誠實勤勉之債務人經濟生活之重建復甦等立法目的有違。
三、綜上所述，本件債務人確有投機、浪費之行為而負擔過重之
    債務，並致無力清償債務而生清算之原因，依前揭消費者債
    務清理條例第134條第4款規定，應裁定聲請人不免責。至於
    消費者債務清理條例第135條規定債務人於具備第134條各款
    不免責事由且情節輕微者，復兼顧債權人全體受償情形及權
    衡其他情狀，認於適當情形，法院亦得為免責裁定。然本件
    聲請人既因投機、浪費情事，致債務持續累積達553 萬餘元
    ，甚難認其情節輕微，且債權人誠第一資產管理公司、渣
    打銀行、遠東銀行、玉山銀行、台新銀行、大眾銀行、中國
    信託銀行、永豐銀行、第一銀行等債權人均表明不同意債務
    人免責，有上開各債權人之陳報狀在卷可參，則依上開說明
    ，本件債務人應不予免責，爰裁定如主文。
中    華    民    國   100    年    12    月    30    日
                  民事第三庭    法  官   周素秋
以上正本證明與原本無異。
如不服本裁定，應於裁定送達後10日內，以書狀向本院提出抗告
，並繳納抗告費新臺幣1千元。
中    華    民    國   100    年    12    月    30    日
                                書記官   洪浩容